---
title: "Лабораторна робота №1: Основи маніпуляції даними з `dplyr`"
subtitle: "Інженерія даних | КрНУ ім. М. Остроградського"
author: "Барбір Владислав KI-25-1м"
date: last-modified
format:
  html:
    theme: cosmo
    toc: true
    toc-depth: 3
    toc-location: left
    sidebar: left
    collapse-level: 2
    code-fold: true
    code-overflow: wrap
    page-layout: full
    include-in-footer:
      text: |
        <hr>
        <footer style="text-align: center; font-size: 0.9em; color: #666;">
          <p>Виконав: <strong>Сохін Дмитро</strong> | Група: <strong>KI-25-1м</strong> | Викладач: Сидоренко В.М.</p>
          <p>Кременчуцький національний університет імені Михайла Остроградського &copy; 2025</p>
        </footer>
editor: visual
execute:
  echo: true
  warning: false
  message: false
---

### Мета роботи

Освоїти фундаментальні операції маніпуляції даними в середовищі `R` за допомогою сучасного пакета `dplyr`, використовуючи функціональний підхід та конвеєрне програмування `(%>% або |>)`. Навчитися ефективно фільтрувати, перетворювати, агрегувати та реструктурувати дані для подальшого аналізу чи завантаження в ETL-процеси.

## Робоче завдання

Виконати індивідуальне завдання варіанту 3.

### Хід роботи

```{r message=FALSE, warning=FALSE, include=FALSE, paged.print=FALSE}
library(dplyr)
library(ggplot2)
```

Відфільтрувати діаманти, у яких якість огранки (cut) — `"Premium"` або `"Ideal"`, а колір (`color`) — від `"D"` до `"F"` (найвища якість). Вибрати лише стовпці: `carat`, `cut`, `color`, `clarity`, `price`. Відсортувати за зростанням ціни (`price`).

```{r}
diamonds |>
  filter(cut %in% c("Premium", "Ideal"), color %in% c("D", "E", "F")) |>
  select(carat, cut, color, clarity, price) |>
  arrange(price)
```

Додати стовпець `price_per_carat` (ціна за карат), розрахований за формулою: `price_per_carat = price / carat`. Обрати діаманти, у яких `price_per_carat > 5000`, і відсортувати їх за спаданням `price_per_carat`.

```{r}
diamonds |>
  mutate(price_per_carat = price / carat) |>
  filter(price_per_carat > 5000) |>
  arrange(desc(price_per_carat))
```

Для кожної комбінації `cut` (огранка) та `clarity` (чистота), яка представлена більш ніж у 1000 діамантів, розрахувати:

- середню ціну (`mean_price`),
- медіану ваги (`median_carat`),
- кількість діамантів (`n`).

Використати `group_by(cut, clarity)`, `summarise()` та `across()` для агрегації числових стовпців.

```{r}
df_diamonds <- diamonds |>
  group_by(cut, clarity) |>
  filter(n() > 1000) |>
  summarise(n = n(),
            across(price, mean, .names = "mean_price"),
            across(carat, median, .names = "median_carat"),
            .groups = "drop")

df_diamonds
```

Взяти результат попереднього пункту.

Перейменувати стовпець `cut` на `Якість_огранки`, а `clarity` — на `Чистота`. Перемістити стовпець `n` (`кількість`) між `Якість_огранки` та `Чистота`. Перетворити назви числових стовпців (`mean_price, median_carat`) на формат з префіксом `"Середнє_"` та `"Медіана_"` (наприклад, `Середнє_ціна, Медіана_карат`).

```{r}
df_diamonds |>
  rename(Якість_огранки = cut, Чистота = clarity) |>
  relocate(n, .after = Якість_огранки) |>
  rename_with(~ case_when(
    .x == "mean_price" ~ "Середнє_ціна",
    .x == "median_carat" ~ "Медіана_карат",
    TRUE ~ .x
  ))
```
