---
title: "Лабораторна робота №2: Інтеграція та об'єднання даних з різних джерел"
subtitle: "Інженерія даних | КрНУ ім. М. Остроградського"
author: "Барбір Владислав KI-25-1м"
date: last-modified
format:
  html:
    theme: cosmo
    toc: true
    toc-depth: 3
    toc-location: left
    sidebar: left
    collapse-level: 2
    code-fold: true
    code-overflow: wrap
    page-layout: full
    include-in-footer:
      text: |
        <hr>
        <footer style="text-align: center; font-size: 0.9em; color: #666;">
          <p>Виконав: <strong>Сохін Дмитро</strong> | Група: <strong>KI-25-1м</strong> | Викладач: Сидоренко В.М.</p>
          <p>Кременчуцький національний університет імені Михайла Остроградського &copy; 2025</p>
        </footer>
editor: visual
execute:
  echo: true
  warning: false
  message: false
---

### Мета роботи

Освоїти повний цикл інтеграції реляційних даних у середовищі R: від завантаження даних з різноманітних джерел (CSV, Excel, Google Таблиці) до їх об'єднання за допомогою вертикальних (`bind_rows`) та горизонтальних (`left_join`, `semi_join`, `anti_join`) операцій. Навчитися будувати реалістичні ETL-конвеєри, які моделюють типові задачі інженера даних у production-середовищі.

------------------------------------------------------------------------

### Хід роботи

```{r}
#| label: setup
#| message: false
#| warning: false
#| include: false

Sys.setlocale("LC_ALL", "en_US.UTF-8")

library(readxl)
library(vroom)
library(dplyr)
library(tidyr)
library(purrr)
library(knitr)
library(writexl)
```

Виконати індивідуальне завдання варіанту 3:

0.  **Згенерувати датасети:**
    - `ga_november.csv` та `ga_december.csv` — щоденні звіти Google Analytics за листопад і грудень.\
      Стовпці: `date`, `page`, `sessions`, `users`, `bounce_rate`, `avg_session_duration`.
    - `content_plan.xlsx` з аркушами:
      - `pages` — довідник сторінок (`page_url`, `page_title`, `category`, `author`)
      - `campaigns_nov` — маркетингові кампанії за листопад (`page_url`, `campaign`, `channel`)
      - `campaigns_dec` — аналогічно для грудня.
1.  **Завантаження даних**
    - Завантажити обидва CSV-файли за допомогою `vroom`.\
    - Завантажити всі аркуші з `content_plan.xlsx` за допомогою `readxl`.
2.  **Вертикальне об'єднання**
    - Об'єднати `ga_november.csv` і `ga_december.csv` у єдину таблицю `ga_full`.\
    - Додати стовпець `month` зі значеннями `"2023-11"` та `"2023-12"`.
3.  **Горизонтальне об'єднання**
    - Додати до `ga_full` інформацію про сторінки (`page_title`, `category`, `author`) через `left_join` за ключем `page` = `page_url`.\
    - Об'єднати таблиці кампаній (`campaigns_nov`, `campaigns_dec`) у `all_campaigns`, додавши стовпець `month`.\
    - Додати дані про кампанії (`campaign`, `channel`) до `ga_full` через `left_join` за `page` і `month`.
4.  **Агрегація та аналіз**
    - Для кожної категорії сторінок і місяця обчислити: загальну кількість сесій, середній час сесії, середній bounce rate.\
    - Визначити топ-5 сторінок за кількістю користувачів у кожному місяці.
5.  **Фільтруюче з'єднання**
    - Визначити сторінки, які мали маркетингову кампанію в обох місяцях (`semi_join`).\
    - Визначити сторінки, які були в кампаніях у листопаді, але не в грудні (`anti_join`).

------------------------------------------------------------------------

#### 0. Генерація даних

Створимо синтетичні датасети у папці `data/`.

```{r}
#| label: generate-data

set.seed(42)

pages <- tibble(
  page_url = c(
    "/", "/blog", "/blog/r-tutorial", "/blog/python-intro",
    "/blog/data-viz", "/blog/machine-learning", "/about",
    "/contacts", "/services", "/portfolio",
    "/blog/sql-basics", "/blog/ggplot2-guide"
  ),
  page_title = c(
    "Головна", "Блог", "Вступ до R", "Python для початківців",
    "Візуалізація даних", "Машинне навчання", "Про нас",
    "Контакти", "Послуги", "Портфоліо",
    "Основи SQL", "Посібник з ggplot2"
  ),
  category = c(
    "home", "blog", "tutorial", "tutorial",
    "tutorial", "tutorial", "info",
    "info", "services", "portfolio",
    "tutorial", "tutorial"
  ),
  author = c(
    NA, NA, "Олексій Мороз", "Марина Коваль",
    "Сергій Лисенко", "Олексій Мороз", NA,
    NA, NA, NA,
    "Марина Коваль", "Сергій Лисенко"
  )
)

generate_ga <- function(start_date, end_date, pages_vec) {
  dates <- seq.Date(as.Date(start_date), as.Date(end_date), by = "day")
  expand_grid(date = dates, page = pages_vec) %>%
    mutate(
      sessions             = pmax(1, round(rnorm(n(), mean = 45, sd = 20))),
      users                = pmax(1, round(sessions * runif(n(), 0.6, 0.9))),
      bounce_rate          = round(runif(n(), 0.25, 0.75), 2),
      avg_session_duration = round(runif(n(), 60, 420))
    )
}

ga_nov <- generate_ga("2023-11-01", "2023-11-30", pages$page_url)
ga_dec <- generate_ga("2023-12-01", "2023-12-31", pages$page_url)

campaigns_nov <- tibble(
  page_url = c("/blog/r-tutorial", "/blog/python-intro", "/blog/data-viz",
               "/blog/machine-learning", "/services", "/"),
  campaign = c("r_course_promo", "python_launch", "viz_webinar",
               "ml_newsletter", "b2b_outreach", "brand_awareness"),
  channel  = c("email", "social", "email", "email", "linkedin", "google_ads")
)

campaigns_dec <- tibble(
  page_url = c("/blog/r-tutorial", "/blog/sql-basics", "/blog/ggplot2-guide",
               "/services", "/portfolio", "/"),
  campaign = c("r_course_dec", "sql_bootcamp", "ggplot_promo",
               "b2b_dec", "portfolio_showcase", "new_year_sale"),
  channel  = c("email", "social", "email", "linkedin", "social", "google_ads")
)

dir.create("data", showWarnings = FALSE)

write.csv(ga_nov, "data/ga_november.csv", row.names = FALSE)
write.csv(ga_dec, "data/ga_december.csv", row.names = FALSE)
write_xlsx(
  list(pages = pages, campaigns_nov = campaigns_nov, campaigns_dec = campaigns_dec),
  "data/content_plan.xlsx"
)
```

Дані збережено:

- `data/ga_november.csv` (листопад 2023, `r nrow(ga_nov)` рядків)
- `data/ga_december.csv` (грудень 2023, `r nrow(ga_dec)` рядків)
- `data/content_plan.xlsx` (аркуші: `pages`, `campaigns_nov`, `campaigns_dec`)

------------------------------------------------------------------------

#### 1. Завантаження даних

##### 1.1 CSV-файли (vroom)

```{r}
#| label: load-csv

ga_november_raw <- vroom("data/ga_november.csv", show_col_types = FALSE)
ga_december_raw <- vroom("data/ga_december.csv", show_col_types = FALSE)

ga_november_raw %>% head(5) %>% kable(caption = "ga_november.csv (перші 5 рядків)")
```

##### 1.2 Excel-файл (readxl)

```{r}
#| label: load-excel

pages_ref     <- read_excel("data/content_plan.xlsx", sheet = "pages")
campaigns_nov <- read_excel("data/content_plan.xlsx", sheet = "campaigns_nov")
campaigns_dec <- read_excel("data/content_plan.xlsx", sheet = "campaigns_dec")

pages_ref %>% kable(caption = "Довідник сторінок (pages)")
```

------------------------------------------------------------------------

#### 2. Вертикальне об'єднання

Об'єднуємо обидва місяці в єдину таблицю `ga_full`, додаючи стовпець `month`:

```{r}
#| label: bind-rows

ga_full <- bind_rows(
  ga_november_raw %>% mutate(month = "2023-11"),
  ga_december_raw %>% mutate(month = "2023-12")
)

cat("Розмір ga_full:", nrow(ga_full), "рядків x", ncol(ga_full), "стовпців\n")

ga_full %>%
  count(month) %>%
  kable(caption = "Кількість записів за місяцем")
```

------------------------------------------------------------------------

#### 3. Горизонтальне об'єднання

##### 3.1 Додаємо інформацію про сторінки

```{r}
#| label: join-pages

ga_full <- ga_full %>%
  left_join(
    pages_ref %>% select(page_url, page_title, category, author),
    by = c("page" = "page_url")
  )

ga_full %>%
  select(date, page, page_title, category, author, sessions, users) %>%
  head(6) %>%
  kable(caption = "ga_full з даними про сторінки (перші 6 рядків)")
```

##### 3.2 Об'єднуємо таблиці кампаній

```{r}
#| label: bind-campaigns

all_campaigns <- bind_rows(
  campaigns_nov %>% mutate(month = "2023-11"),
  campaigns_dec %>% mutate(month = "2023-12")
)

all_campaigns %>% kable(caption = "Всі маркетингові кампанії (all_campaigns)")
```

##### 3.3 Додаємо дані про кампанії до `ga_full`

```{r}
#| label: join-campaigns

ga_full <- ga_full %>%
  left_join(
    all_campaigns,
    by = c("page" = "page_url", "month")
  )

ga_full %>%
  filter(!is.na(campaign)) %>%
  select(date, month, page, page_title, campaign, channel, sessions) %>%
  head(8) %>%
  kable(caption = "Записи з даними про кампанії (перші 8)")
```

------------------------------------------------------------------------

#### 4. Агрегація та аналіз

##### 4.1 Статистика за категорією сторінок і місяцем

```{r}
#| label: category-stats

category_stats <- ga_full %>%
  group_by(category, month) %>%
  summarise(
    total_sessions       = sum(sessions),
    avg_session_duration = round(mean(avg_session_duration), 1),
    avg_bounce_rate      = round(mean(bounce_rate), 3),
    .groups = "drop"
  ) %>%
  arrange(month, desc(total_sessions))

category_stats %>%
  kable(
    caption = "Статистика за категорією та місяцем",
    col.names = c("Категорія", "Місяць", "Сесій (всього)",
                  "Середня тривалість (сек)", "Середній bounce rate")
  )
```

##### 4.2 Топ-5 сторінок за кількістю користувачів у кожному місяці

```{r}
#| label: top5-pages

top5_pages <- ga_full %>%
  group_by(month, page, page_title) %>%
  summarise(total_users = sum(users), .groups = "drop") %>%
  group_by(month) %>%
  slice_max(order_by = total_users, n = 5) %>%
  ungroup() %>%
  arrange(month, desc(total_users))

top5_pages %>%
  kable(
    caption = "Топ-5 сторінок за кількістю користувачів у кожному місяці",
    col.names = c("Місяць", "URL сторінки", "Назва сторінки", "Користувачів")
  )
```

------------------------------------------------------------------------

#### 5. Фільтруюче з'єднання

##### 5.1 Сторінки з кампаніями в обох місяцях (`semi_join`)

```{r}
#| label: semi-join-both

camp_nov_df <- all_campaigns %>% filter(month == "2023-11")
camp_dec_df <- all_campaigns %>% filter(month == "2023-12")

both_months <- camp_nov_df %>%
  semi_join(camp_dec_df, by = "page_url") %>%
  distinct(page_url) %>%
  left_join(pages_ref %>% select(page_url, page_title, category), by = "page_url")

both_months %>%
  kable(caption = "Сторінки з кампанією в обох місяцях (semi_join)")
```

##### 5.2 Сторінки, які були в кампаніях у листопаді, але не в грудні (`anti_join`)

```{r}
#| label: anti-join-dropped

nov_only <- camp_nov_df %>%
  anti_join(camp_dec_df, by = "page_url") %>%
  distinct(page_url, campaign, channel) %>%
  left_join(pages_ref %>% select(page_url, page_title, category), by = "page_url")

nov_only %>%
  kable(caption = "Сторінки з кампанією лише у листопаді (anti_join)")
```

------------------------------------------------------------------------
