---
title: "Лабораторна робота №3: Робота зі структурованими даними, перетворення форматів та віконні операції"
subtitle: "Інженерія даних | КрНУ ім. М. Остроградського"
author: "Барбір Владислав KI-25-1м"
date: last-modified
format:
  html:
    theme: cosmo
    toc: true
    toc-depth: 3
    toc-location: left
    sidebar: left
    collapse-level: 2
    code-fold: true
    code-overflow: wrap
    page-layout: full
    include-in-footer:
      text: |
        <hr>
        <footer style="text-align: center; font-size: 0.9em; color: #666;">
          <p>Виконав: <strong>Сохін Дмитро</strong> | Група: <strong>KI-25-1м</strong> | Викладач: Сидоренко В.М.</p>
          <p>Кременчуцький національний університет імені Михайла Остроградського &copy; 2025</p>
        </footer>
editor: visual
execute:
  echo: true
  warning: false
  message: false
---

### Мета роботи

Освоїти сучасні методи обробки неструктурованих та напівструктурованих даних (JSON), навчитися перетворювати формати таблиць (широкий ↔ довгий) за допомогою `tidyr`, а також застосовувати віконні функції для аналізу даних у контексті груп. Ці навички є ключовими для підготовки даних у складних ETL-процесах.

------------------------------------------------------------------------

### Хід роботи

```{r}
#| label: setup
#| include: false

Sys.setlocale("LC_ALL", "en_US.UTF-8")

library(jsonlite)
library(readxl)
library(vroom)
library(dplyr)
library(tidyr)
library(purrr)
library(knitr)
library(writexl)
library(lubridate)
```

Виконати індивідуальне завдання варіанту 3:

**Тема:** Аналіз даних про відгуки клієнтів у мультиканальному сервісі

0.  **Згенерувати датасети:**
    - `reviews.json` — відгуки клієнтів з вкладеною структурою `channels` та `tags`
    - `monthly_activity.xlsx` — аркуші `jan`, `feb`, `mar` з активністю клієнтів
    - `client_profiles.csv` — базова інформація про клієнтів
1.  **Етап 1: Робота з JSON**
    - Завантажте `reviews.json` через `jsonlite::read_json()`
    - Перетворіть у `tibble`
    - Використовуючи `hoist()` та `unnest_longer()`, виділіть `client_id`, `review_date`, `rating` та для кожного каналу — `channel_name`, `interaction_count`
    - Залиште лише відгуки з рейтингом ≥ 4
2.  **Етап 2: Перетворення форматів**
    - Завантажте всі аркуші з `monthly_activity.xlsx`
    - Об'єднайте у `activity_long`, додавши стовпець `month`
    - Завантажте `client_profiles.csv` через `vroom()`
3.  **Етап 3: Об'єднання та віконні операції**
    - Об'єднайте `reviews` + `activity_long` за `client_id` та `month`
    - Додайте `client_profiles` через `left_join`
    - Виконайте ранжування, зсув та накопичення
4.  **Етап 4: Аналіз**
    - `semi_join` — клієнти з відгуками кожного місяця
    - `anti_join` — Premium-клієнти без відгуків у березні
    - Аналіз кореляції кількості каналів з рейтингом

------------------------------------------------------------------------

#### 0. Генерація даних

Створимо синтетичні датасети у папці `data/`.

```{r}
#| label: generate-data

set.seed(42)

dir.create("data", showWarnings = FALSE)

n_clients <- 40

client_profiles <- tibble(
  client_id         = sprintf("C%04d", 1:n_clients),
  region            = sample(c("Північ", "Південь", "Захід", "Схід"), n_clients, replace = TRUE),
  registration_date = sample(seq.Date(as.Date("2022-01-01"), as.Date("2023-06-01"), by = "day"), n_clients),
  plan_type         = sample(c("Basic", "Premium"), n_clients, replace = TRUE, prob = c(0.6, 0.4))
)

channels_pool <- c("mobile_app", "website", "call_center")
tags_pool     <- c("fast_response", "friendly_staff", "long_wait", "resolved_quickly", "poor_service")

make_review <- function(client_id, review_date, rating) {
  n_ch <- sample(1:3, 1)
  channels <- lapply(sample(channels_pool, n_ch), function(ch) {
    list(
      name              = ch,
      interaction_count = sample(1:15, 1),
      last_used         = format(as.Date(review_date) - sample(1:10, 1))
    )
  })
  list(
    client_id   = client_id,
    review_date = review_date,
    rating      = rating,
    channels    = channels,
    tags        = sample(tags_pool, sample(1:3, 1))
  )
}

months_dates <- list(
  jan = "2024-01-15",
  feb = "2024-02-14",
  mar = "2024-03-20"
)

reviews_list <- c(
  mapply(make_review,
    client_id   = client_profiles$client_id,
    review_date = months_dates$jan,
    rating      = sample(1:5, n_clients, replace = TRUE, prob = c(0.05,0.1,0.2,0.35,0.3)),
    SIMPLIFY    = FALSE
  ),
  mapply(make_review,
    client_id   = sample(client_profiles$client_id, 30),
    review_date = months_dates$feb,
    rating      = sample(1:5, 30, replace = TRUE, prob = c(0.05,0.1,0.2,0.35,0.3)),
    SIMPLIFY    = FALSE
  ),
  mapply(make_review,
    client_id   = sample(client_profiles$client_id, 25),
    review_date = months_dates$mar,
    rating      = sample(1:5, 25, replace = TRUE, prob = c(0.05,0.1,0.2,0.35,0.3)),
    SIMPLIFY    = FALSE
  )
)

write_json(reviews_list, "data/reviews.json", pretty = TRUE, auto_unbox = TRUE)

make_activity <- function(ids) {
  tibble(
    client_id       = ids,
    total_sessions  = sample(5:120, length(ids), replace = TRUE),
    support_tickets = sample(0:10,  length(ids), replace = TRUE)
  )
}

write_xlsx(
  list(
    jan = make_activity(client_profiles$client_id),
    feb = make_activity(client_profiles$client_id),
    mar = make_activity(client_profiles$client_id)
  ),
  "data/monthly_activity.xlsx"
)

write.csv(client_profiles, "data/client_profiles.csv", row.names = FALSE)
```

Дані збережено:

- `data/reviews.json` (`r length(reviews_list)` відгуків за 3 місяці)
- `data/monthly_activity.xlsx` (аркуші: `jan`, `feb`, `mar`, по `r n_clients` рядків)
- `data/client_profiles.csv` (`r n_clients` клієнтів)

------------------------------------------------------------------------

#### Етап 1: Робота з JSON

##### 1.1 Завантаження та перетворення у tibble

```{r}
#| label: load-json

raw_json <- read_json("data/reviews.json")

reviews_raw <- tibble(data = raw_json)

reviews_raw %>% head(3) %>% kable(caption = "Сирі JSON-дані у tibble (перші 3 записи)")
```

##### 1.2 Розгортання: `hoist()` + `unnest_longer()`

Спочатку витягуємо плоскі поля через `hoist()`, потім розгортаємо вкладений масив `channels` через `unnest_longer()`:

```{r}
#| label: parse-json

reviews_channels <- reviews_raw %>%
  hoist(data,
    client_id   = "client_id",
    review_date = "review_date",
    rating      = "rating",
    channels    = "channels"
  ) %>%
  select(-data) %>%
  unnest_longer(channels) %>%
  unnest_wider(channels, names_sep = "_") %>%
  rename(
    channel_name      = channels_name,
    interaction_count = channels_interaction_count,
    last_used         = channels_last_used
  ) %>%
  mutate(
    review_date = as.Date(review_date),
    last_used   = as.Date(last_used),
    month       = format(review_date, "%Y-%m")
  )

reviews_channels %>% head(8) %>% kable(caption = "Розгорнуті відгуки з каналами (перші 8 рядків)")
```

##### 1.3 Фільтрація: рейтинг ≥ 4

```{r}
#| label: filter-rating

reviews_filtered <- reviews_channels %>%
  filter(rating >= 4)

cat("Всього записів після розгортання:", nrow(reviews_channels), "\n")
cat("Записів з рейтингом ≥ 4:", nrow(reviews_filtered), "\n")

reviews_filtered %>%
  count(month, rating) %>%
  kable(caption = "Розподіл відгуків (рейтинг ≥ 4) за місяцями")
```

------------------------------------------------------------------------

#### Етап 2: Перетворення форматів

##### 2.1 Завантаження Excel — аркуші `jan`, `feb`, `mar`

```{r}
#| label: load-excel

month_labels <- c(jan = "2024-01", feb = "2024-02", mar = "2024-03")

activity_long <- c("jan", "feb", "mar") %>%
  set_names() %>%
  map_dfr(
    ~ read_excel("data/monthly_activity.xlsx", sheet = .x) %>%
        fill(client_id, .direction = "down") %>%
        mutate(month = month_labels[.x]),
    .id = "sheet"
  ) %>%
  select(-sheet)

cat("Розмір activity_long:", nrow(activity_long), "рядків x", ncol(activity_long), "стовпців\n")

activity_long %>%
  count(month) %>%
  kable(caption = "Кількість записів за місяцем у activity_long")
```

##### 2.2 Завантаження `client_profiles.csv` через vroom

```{r}
#| label: load-csv

client_profiles_df <- vroom("data/client_profiles.csv", show_col_types = FALSE)

client_profiles_df %>% head(6) %>% kable(caption = "Профілі клієнтів (перші 6 рядків)")
```

------------------------------------------------------------------------

#### Етап 3: Об'єднання та віконні операції

##### 3.1 Агрегація відгуків до рівня клієнт–місяць

Перед об'єднанням зводимо `reviews_filtered` до одного рядка на клієнта на місяць:

```{r}
#| label: aggregate-reviews

reviews_agg <- reviews_filtered %>%
  group_by(client_id, month) %>%
  summarise(
    avg_rating        = round(mean(rating), 2),
    n_channels        = n_distinct(channel_name),
    total_interactions = sum(interaction_count),
    .groups = "drop"
  )

reviews_agg %>% head(6) %>% kable(caption = "Агреговані відгуки (клієнт × місяць)")
```

##### 3.2 `left_join`: reviews + activity_long + client_profiles

```{r}
#| label: join-all

full_data <- activity_long %>%
  left_join(reviews_agg,      by = c("client_id", "month")) %>%
  left_join(client_profiles_df, by = "client_id")

cat("Розмір об'єднаного датафрейму:", nrow(full_data), "×", ncol(full_data), "\n")

full_data %>% head(6) %>% kable(caption = "Об'єднаний датафрейм (перші 6 рядків)")
```

##### 3.3 Середній рейтинг по регіону та місяцю

```{r}
#| label: avg-rating-region

full_data %>%
  filter(!is.na(avg_rating)) %>%
  group_by(region, month) %>%
  summarise(
    avg_region_rating = round(mean(avg_rating), 2),
    n_reviews         = sum(!is.na(avg_rating)),
    .groups = "drop"
  ) %>%
  arrange(month, region) %>%
  kable(caption = "Середній рейтинг за регіоном і місяцем")
```

##### 3.4 Віконні операції

**Ранжування** — топ-10% за кількістю взаємодій у своєму регіоні:

```{r}
#| label: window-rank

full_data <- full_data %>%
  group_by(region, month) %>%
  mutate(
    rank_interactions = dense_rank(desc(coalesce(total_interactions, 0L))),
    n_in_region       = n(),
    is_top10_pct      = rank_interactions <= ceiling(n_in_region * 0.1)
  ) %>%
  ungroup()

full_data %>%
  filter(is_top10_pct) %>%
  select(client_id, region, month, total_interactions, rank_interactions) %>%
  arrange(region, month) %>%
  kable(caption = "Клієнти у топ-10% за взаємодіями у своєму регіоні")
```

**Зсув** — зміна кількості сесій відносно попереднього місяця:

```{r}
#| label: window-lag

full_data <- full_data %>%
  arrange(client_id, month) %>%
  group_by(client_id) %>%
  mutate(
    sessions_prev   = lag(total_sessions),
    sessions_change = total_sessions - lag(total_sessions)
  ) %>%
  ungroup()

full_data %>%
  filter(!is.na(sessions_change)) %>%
  select(client_id, month, total_sessions, sessions_prev, sessions_change) %>%
  head(8) %>%
  kable(caption = "Зміна кількості сесій відносно попереднього місяця (перші 8)")
```

**Накопичення** — кумулятивна кількість звернень у підтримку:

```{r}
#| label: window-cumsum

full_data <- full_data %>%
  arrange(client_id, month) %>%
  group_by(client_id) %>%
  mutate(cumulative_tickets = cumsum(support_tickets)) %>%
  ungroup()

full_data %>%
  select(client_id, month, support_tickets, cumulative_tickets) %>%
  filter(client_id %in% head(unique(full_data$client_id), 4)) %>%
  arrange(client_id, month) %>%
  kable(caption = "Накопичена кількість звернень у підтримку (4 клієнти)")
```

------------------------------------------------------------------------

#### Етап 4: Аналіз

##### 4.1 Клієнти з відгуками кожного місяця (`semi_join`)

```{r}
#| label: semi-join-all-months

reviews_jan <- reviews_agg %>% filter(month == "2024-01")
reviews_feb <- reviews_agg %>% filter(month == "2024-02")
reviews_mar <- reviews_agg %>% filter(month == "2024-03")

all_three_months <- reviews_jan %>%
  semi_join(reviews_feb, by = "client_id") %>%
  semi_join(reviews_mar, by = "client_id") %>%
  distinct(client_id) %>%
  left_join(client_profiles_df %>% select(client_id, region, plan_type),
            by = "client_id")

cat("Клієнтів з відгуками у кожному місяці:", nrow(all_three_months), "\n")

all_three_months %>%
  kable(caption = "Клієнти з відгуками у кожному місяці (semi_join × 2)")
```

##### 4.2 Premium-клієнти без відгуків у березні (`anti_join`)

```{r}
#| label: anti-join-premium-march

premium_clients <- client_profiles_df %>%
  filter(plan_type == "Premium")

premium_no_march <- premium_clients %>%
  anti_join(reviews_mar, by = "client_id") %>%
  select(client_id, region, plan_type, registration_date)

cat("Premium-клієнтів без відгуків у березні:", nrow(premium_no_march), "\n")

premium_no_march %>%
  kable(caption = "Premium-клієнти без відгуку у березні (anti_join)")
```

##### 4.3 Кореляція кількості каналів з рейтингом

```{r}
#| label: correlation-analysis

corr_data <- reviews_agg %>%
  filter(!is.na(avg_rating), !is.na(n_channels))

cor_value <- cor(corr_data$n_channels, corr_data$avg_rating, method = "pearson")

corr_data %>%
  group_by(n_channels) %>%
  summarise(
    avg_rating_mean = round(mean(avg_rating), 2),
    n_obs           = n(),
    .groups = "drop"
  ) %>%
  kable(caption = "Середній рейтинг залежно від кількості каналів взаємодії")
```

Коефіцієнт кореляції Пірсона між кількістю каналів і рейтингом: **`r round(cor_value, 3)`**.

```{r}
#| label: corr-interpretation

if (abs(cor_value) < 0.2) {
  interp <- "кореляція практично відсутня"
} else if (abs(cor_value) < 0.4) {
  interp <- "слабка кореляція"
} else if (abs(cor_value) < 0.6) {
  interp <- "помірна кореляція"
} else {
  interp <- "сильна кореляція"
}

cat("Інтерпретація: між кількістю каналів взаємодії та рейтингом клієнта —", interp,
    "(r =", round(cor_value, 3), ")\n")
```

------------------------------------------------------------------------
